ACORDAO-COMPLETO-2474271

ACÓRDÃO 8277/2021 ATA 20/2021 - SEGUNDA CÂMARA

VISTO, relatado e discutido este pedido de reexame interposto em face do Acórdão 9462/2020-TCU-Segunda Câmara.
ACORDAM os Ministros do Tribunal de Contas da União, reunidos em sessão da 2ª Câmara, ante os motivos expostos pelo Relator e com fundamento nos artigos 32, inciso I, e 33 da Lei 8.443/1992, em:
9.1. conhecer do pedido de reexame e, no mérito, negar-lhe provimento;
9.2. informar o recorrente acerca desta deliberação, destacando que a íntegra do relatório e do voto que o fundamentam podem ser consultados no endereço eletrônico www.tcu.gov.br/acordaos.

Pedido de reexame interposto em face do Acórdão 9.462/2020  2ª Câmara, que apreciou representação sobre irregularidades em contratações do CRO/SC.

Segunda Câmara

Conselho Regional de Odontologia de Santa Catarina

3. Recorrente: Murilo Rosa (XXX.404.629-XX)

13.1. Ministros presentes: Bruno Dantas (Presidente), Augusto Nardes, Aroldo Cedraz, Raimundo Carreiro e Jorge Oliveira (Relator).
13.2. Ministro que não participou da votação: Bruno Dantas. 
13.3. Ministro-Substituto presente: Marcos Bemquerer Costa.

ACORDAO-COMPLETO-2500740

Acórdão 17145/2021 - Segunda Câmara

JORGE OLIVEIRA

Ministro-Substituto André Luís de Carvalho

Adoto como relatório o parecer produzido no âmbito da Secretaria de Recursos - Serur (peça 81) , que contou com a anuência de seu dirigente (peça 82) :
"INTRODUÇÃO 
	Trata-se de pedido de reexame interposto por Murilo Rosa (peça 67) , pelo qual contesta o Acórdão 9.462/2020-TCU-2.ª Câmara (relator Ministro-Substituto André Luís de Carvalho) , prolatado na Sessão Telepresencial realizada em 8/9/2020 (peça 61) .
2.	A deliberação recorrida apresenta o seguinte teor:
	'VISTOS, relatados e discutidos estes autos de representação formulada pelo Conselho Regional de Odontologia de Santa Catarina sobre a irregularidade perpetrada por Murilo Rosa, como então presidente da entidade, em face da contratação da Pedro Miranda Savi - EPP para o fornecimento da outorga de uso do software intitulado como 'Harpia Sistema de Fiscalização', por dispensa de licitação, em três oportunidades consecutivas;
	ACORDAM os Ministros do Tribunal de Contas da União, reunidos em Sessão da 2ª Câmara, ante as razões expostas pelo Relator, em:
	9.1. conhecer da presente representação, por atender aos requisitos de admissibilidade previstos nos arts. 235 e 237, VI, do RITCU, para, no mérito, considerá-la parcialmente procedente;
	9.2. rejeitar as razões de justificativa oferecidas por Murilo Rosa
	9.3. aplicar em desfavor de Murilo Rosa a multa prevista no art. 58, II, da Lei n.º 8.443, de 1992, sob o valor de R$ 10.000,00 (dez mil reais) , com a fixação do prazo de 15 (quinze) dias, contados da notificação, para que comprove, perante o Tribunal (art. 214, III, 'a', do RITCU) , o recolhimento da dívida ao Tesouro Nacional, com a atualização monetária, na forma da legislação em vigor;
	9.4. autorizar, caso requerido, nos termos do art. 26 da Lei nº 8.443, de 1992, e do art. 217 do RITCU, o parcelamento da dívida fixada por este acórdão em até 36 (trinta e seis) parcelas mensais e sucessivas, com a atualização monetária e os correspondentes acréscimos legais, esclarecendo ao responsável que a falta de pagamento de qualquer parcela importará no vencimento antecipado do saldo devedor, sem prejuízo das demais medidas legais;
9.5. determinar o eventual desconto da aludida dívida nos vencimentos do aludido responsável, se ele ostentar a condição de servidor federal, em sintonia, por analogia, com os arts. 45 e 46 da Lei n.º 8.112, de 1990; sem prejuízo de autorizar, desde logo, a cobrança judicial da dívida fixada por este Acórdão, nos termos do art. 28, II, da Lei n.º 8.443, de 1992, diante do não atendimento à notificação; 
	9.6. enviar a cópia deste acórdão, com o relatório e a proposta de deliberação, ao Conselho Regional de Odontologia de Santa Catarina, para ciência e adoção das providências cabíveis; e
9.7. arquivar o presente processo, sem prejuízo da multa aplicada pelo item 9.3 deste acórdão.'
HISTÓRICO 
3.	O presente processo cuidou originalmente de representação formulada pelo Conselho Regional de Odontologia de Santa Catarina sobre supostas irregularidades havidas na gestão do Sr. Murilo Rosa como presidente da entidade, relacionadas a contratações da empresa Pedro Miranda Savi - EPP (nome de fantasia: Boost Inteligência para Conselhos) por inexigibilidade e dispensa de licitação, visando a outorga de uso do software 'Harpia Sistema de Fiscalização', desenvolvido pela contratada. 
4.	Instrução inicial da Selog propôs a audiência do ex-presidente (peças 20-30) . As razões de justificativa formuladas pelo Sr. Murilo Rosa (peças 31 e 34-37) foram analisadas pela secretaria, sendo proposto pela unidade técnica a sua rejeição, com a aplicação de multa ao responsável (peças 58-60) . 
5.	A proposta foi adotada pelo relator a quo (peça 62-63) , sendo proferido o Acórdão 9.462/2020-TCU-2.ª Câmara no mesmo sentido (peça 61) .
6.	Irresignado, o Sr. Murilo Rosa interpôs o pedido de reexame o qual se passa a examinar (peça 67) . 
EXAME DE ADMISSIBILIDADE
7.	Em exame preliminar de admissibilidade esta secretaria propôs conhecer o recurso de Murilo Rosa, nominado de 'recurso de reconsideração', como pedido de reexame (peça 68) , suspendendo-se os efeitos dos itens 9.1, 9.2, 9.3 e 9.5 do Acórdão 9.462/2020-TCU-2.ª Câmara, o que foi ratificado por Despacho da Ministra Ana Arraes (peça 71) . 
EXAME DE MÉRITO
8.	Delimitação do recurso
8.1.	Constitui objeto do recurso de Murilo Rosa definir se:
	a)  houve a prescrição da pretensão punitiva pelo TCU;
	b) as contratações da empresa Pedro Miranda Savi - EPP pelo CRO/SC violaram a Lei 8.666/1993;
	c)  a multa aplicada foi desproporcional. 
8.2.	Prescrição
8.2.1.            Embora o recorrente não tenha apresentado qualquer alegação a respeito, a análise acerca de eventual prescrição se torna necessária, em razão do recente julgamento, pelo Supremo Tribunal Federal (STF) , do RE 636886 (Tema 899 da repercussão geral) . 
8.2.2.            Nesse ponto, é importante mencionar que, nos processos de controle externo, matéria de ordem pública pode ser revista de ofício ou mediante provocação da parte por simples petição, independentemente de recurso (Acórdão 1160/2015-TCU-Plenário, relator Ministro Augusto Nardes) . De mesmo modo, ressalta-se que questões de ordem pública autorizam o órgão ad quem a julgar fora do que consta nas razões ou contrarrazões do recurso (Acórdão 690/2010-TCU-Plenário, relator Ministro Augusto Nardes) . 
8.2.3.	Feitas essas considerações, nota-se que no exame da prescrição, a Serur tem adotado os entendimentos detalhados nos documentos juntados como as peças 81 e 82 dos autos, que contém estudo e pronunciamentos anteriores da secretaria sobre o tema. Nessas manifestações estão desenvolvidas as seguintes premissas, que serão utilizadas no presente exame: 
	a)  ao julgar o RE 636.886, o STF conferiu nova interpretação ao art. 37, § 5º, da Constituição Federal, fixando a tese de que 'é prescritível a pretensão de ressarcimento ao erário fundada em decisão de Tribunal de Contas';
	b)  as pretensões punitiva e de ressarcimento devem observar o mesmo regime na atividade de controle externo, dado o objetivo comum da prescrição, de fixar prazo para o Tribunal de Contas agir, para caracterizar o ilícito, identificar seu autor e dimensionar as consequências legais da conduta, independentemente de terem natureza punitiva ou ressarcitória;
	c)  até que sobrevenha norma específica, entende-se que a prescrição das pretensões punitiva e de ressarcimento, no processo de controle externo, deve observar o regime da Lei 9.873/1999, na linha dos recentes pronunciamentos do STF a respeito. Assim, sem prejuízo de se realizar o exame da prescrição também segundo o prazo decenal previsto no Código Civil, o critério adotado na formulação da proposta de encaminhamento será o da Lei 9.873/1999.  
8.2.4.	Cabe ressaltar que no presente processo houve tão somente a aplicação da sanção de multa ao ora recorrente, e por essa razão o enfoque do exame a seguir será sobre a pretensão punitiva, e não da ressarcitória. 
Análise da prescrição segundo os critérios do Acórdão 1441/2016-TCU-Plenário:
8.2.5.	No que se refere à pretensão punitiva, o TCU tem tradicionalmente aplicado os critérios definidos no Acórdão 1441/2016-TCU-Plenário (rel. Min. Benjamin Zymler) , que, em incidente de uniformização de jurisprudência, orientou-se pela aplicação do Código Civil. Por este acórdão, em linhas gerais, a prescrição subordina-se ao prazo geral de dez anos (CC, art. 205) , contado a partir da data da ocorrência do fato e interrompido pelo ato que ordenar a citação, a audiência ou a oitiva da parte. 
8.2.6.	Entre outras razões que justificaram a adoção desse critério destaca-se a de que o citado dispositivo constitui uma cláusula geral a ser empregada sempre que a pretensão for prescritível, mas a lei não estabelecer um prazo específico, como na hipótese. 
8.2.7.	Desta feita, adotar-se-á a data de 25/9/2017 como marco inicial, quando foi assinado o primeiro contrato com a Pedro Miranda Savi - EPP, enquanto a audiência do Sr. Miguel Rosa foi ordenada em 7/5/2019 (despacho da titular da Selog, por delegação do relator, peça 22) . 
8.2.8.	Conclui-se que não estaria prescrita a possibilidade de aplicação de multa caso fossem adotados os parâmetros definidos no Acórdão 1441/2016-TCU-Plenário a contar de 25/9/2017.
Análise da prescrição pelo regime da Lei 9.873/1999 
8.2.9.	Adotando-se as premissas fixadas na Lei 9.873/1999 ao caso em exame, observa-se que também não teria ocorrido a prescrição. Para tanto, é preciso considerar os seguintes parâmetros: 
a) Termo inicial: 
8.2.10.	A Lei 9.873/1999, art. 1º, parte final, traz previsão expressa a respeito do início do prazo em se tratando de infração de caráter permanente ou continuado. Nesta hipótese, a prescrição começa a correr não da data de cada fato, e sim 'do dia em que tiver cessado' a permanência ou a continuidade. 
8.2.11.	Na hipótese em exame, a exemplo da análise anterior, pelos ditames do Código Civil, adotar-se-á a data de 25/9/2017 como termo inicial da contagem, quando assinado o primeiro contrato com a Pedro Miranda Savi - EPP. 
b) Prazo: 
8.2.12.	A Lei 9.873/1999 apresenta um prazo geral, de cinco anos (art. 1º) , e um prazo especial, previsto no art. 1º, § 2º, a saber: 'quando o fato objeto da ação punitiva da Administração também constituir crime, a prescrição reger-se-á pelo prazo previsto na lei penal'. 
8.2.13. 	Neste processo de representação, o recorrente incidiu, em tese, no tipo descrito no artigo 89 da Lei 8.666/1993. Todavia, se entendeu que não há elementos suficientes a ensejar a responsabilização por esse fundamento (peça 58, itens 122-124) e, então, o prazo prescricional a ser adotado é o geral de cinco anos. 
c) Interrupções por atos inequívocos de apuração dos fatos: 
8.2.14.	No regime da Lei 9.873/1999, a prescrição se interrompe 'por qualquer ato inequívoco, que importe apuração do fato' (art. 2º, II) . Com esse fundamento, não houve interrupção da prescrição, pois o primeiro ato que efetivamente objetivou apurar os fatos foi a audiência do Sr. Murilo Rosa, que tem outro fundamento legal, conforme a seguir explanado. Note-se que o despacho que encaminhou o processo para o sorteio de relator foi o primeiro ato no âmbito do TCU para dar seguimento à representação, entretanto, entende-se que não se traduz em ato 'inequívoco que importe apuração do fato'. 
d) Interrupções pela citação/audiência dos responsáveis: 
8.2.15.	A prescrição também é interrompida 'pela notificação ou citação do indiciado ou acusado, inclusive por meio de edital', nos termos do art. 2º, I, da Lei 9.873/1999. E, no regime dessa lei, a interrupção se dá pela citação (ou audiência) propriamente dita, e não pelo despacho que a ordena. Com esse fundamento, considerar-se-á que houve a interrupção em 3/6/2019, conforme o Aviso de Recebimento à peça 30, uma vez que apenas após a expedição do Ofício 1145/2019-Selog (peça 25) ocorreu a resposta do Sr. Murilo Rosa (peça 31) , não restando claro se o ex-presidente do CRO/SC chegou a ter ciência do Ofício 0973/2019-Selog (peças 23 e 27) .  
e) Interrupção pela decisão condenatória recorrível: 
8.2.16.	Por fim, a prescrição também se interrompe 'pela decisão condenatória recorrível' (art. 2º, III, da Lei 9.873/1999) . Com esse fundamento, houve a interrupção em 8/9/2020, data da sessão em que foi proferido o Acórdão 9.462/2020-TCU-2.ª Câmara (peça 61) . Essa interrupção é relevante, por estabelecer prazo para julgamento do recurso. 
f) Da prescrição intercorrente: 
8.2.17.	Nos termos do art. 1º, § 1º, da Lei 9.873/1999, opera-se a prescrição intercorrente se o processo ficar paralisado por mais de três anos, aguardando 'julgamento ou despacho'. 
8.2.18.	Note-se que há uma correlação entre essa hipótese e as causas de interrupção da prescrição do art. 2º. Com efeito, uma vez interrompida a prescrição por alguma das hipóteses do art. 2º, o processo não pode ficar inativo, sem qualquer inovação processual relevante, por mais de três anos. 
8.2.19.	Trata-se de prazo específico, não se aplicando nem o prazo geral de cinco anos nem o prazo especial, da lei penal (§ 2º) . A finalidade da prescrição intercorrente, com seu prazo próprio, é a de assegurar a eficiência e celeridade nas apurações administrativas. Seria contrário a essa finalidade a paralisação injustificada do processo por período maior que o triênio estabelecido para a hipótese. 
8.2.20.	A extrapolação do prazo de três anos, sem inovação relevante no processo, pode configurar negligência. Por isso, além de se operar a prescrição, deve-se promover a 'apuração da responsabilidade funcional decorrente da paralisação, se for o caso'. 
8.2.21.	Em muitas situações o exame da prescrição intercorrente pode ficar prejudicado nos processos já em tramitação no TCU. Como a ação de ressarcimento era considerada imprescritível, as peças que compõem a tomada de contas especial, elencadas no art. 10 da Instrução Normativa-TCU 71/2012, não contemplam informações pormenorizadas quanto ao andamento do processo na fase interna, o que pode prejudicar a análise de eventual paralisação por mais de três anos. 
8.2.22.	Assim, caso o tribunal venha a adotar a sistemática da Lei 9.873/1999 para aferir a prescrição, convém avaliar, oportunamente, a possibilidade de ajustes na IN-TCU 71/2012, para que as tomadas de contas especiais encaminhadas ao tribunal contemplem informações sobre as interrupções ocorridas na fase interna do procedimento como, por exemplo, declaração do órgão instaurador da TCE, de que o processo não ficou paralisado por mais de três anos, na forma do art. 1º, § 1º, da citada lei. 
8.2.23.	Especificamente quanto a esta representação, as causas de interrupção elencadas acima permitem evidenciar que o processo teve andamento regular, não operando a prescrição intercorrente, pois o intervalo entre as causas interruptivas, do art. 2º, não ultrapassou os três anos.
g) Conclusão:
8.2.24.	Observa-se, pelos eventos indicados, que não transcorreu prazo suficiente para se operar a prescrição, tomando-se por referência a Lei 9.873/1999, tida pelo STF como norma regente da prescrição da pretensão punitiva pelo TCU. 
9.	Das contratações 
9.1.	O Sr. Murilo Rosa argumenta que os artigos 25, 26, 38, 60 e 61 da Lei de Licitações, dispostos na Matriz de Responsabilização (peça 58, p. 23) , não têm relação com as três contratações da empresa Pedro Miranda Savi - EPP pelo CRO/SC, pois são dispositivos de ordem geral.
9.2.	Assevera que a Comissão de Licitação do CRO/SC constatou que o software desenvolvido pela empresa era o único capaz de atender as necessidades do conselho, caracterizando a ausência de concorrência. 
9.3.	Prossegue que não houve a inobservância de recomendação da comissão para a apresentação de novos orçamentos, pois o documento intitulado 'Informação' (peça 67, p. 4) demonstra um equívoco nas datas do despacho da comissão e da ratificação de inexigibilidade, ou seja, a data real seria 13/9/2017, e não 6/9/2017. 
9.4.	Quanto à falta de atestado de exclusividade, publicação resumida do instrumento de contrato, justificativa de preço e atestado de exclusividade fornecido por órgão do comércio, sindicato, federação ou confederação patronal, alega que havia desconhecimento sobre a sua necessidade, vindo a ser obtidos posteriormente, em atenção aos artigos 25, I, e 26, III, da Lei 8.666/1993.
9.5.	Discorda que tenha havido ausência de justificativa para a contratação e de publicação da inexigibilidade, aludindo a um termo de referência do processo licitatório e à ratificação do procedimento licitatório (peça 67, pp. 5-6) . Para a ausência de pareceres técnico e jurídico, afirma que havia carência de pessoal e que se entendeu à época que a presença de uma advogada na comissão de licitação faria dispensável tal publicação.
9.6.	Em relação à falta de explicitação das razões para a escolha do fornecedor, nos termos do artigo 26, II, da Lei 8.666/1993, defende que se concluiu na oportunidade ser desnecessário, por se tratar de fornecedor exclusivo.
9.7.	Quanto ao contrato emergencial celebrado em 29/11/2018, afirma que foi precedido pelo Parecer Projur 22/2018, da Procuradoria Jurídica do CRO-SC, o qual concluiu restar justificada a necessidade da continuidade do serviço prestado pela Boost Inteligência para Conselhos, implicando no emprego do artigo 24, IV, da Lei 8.666/1993. E por essa razão houve a nova contratação, embora houvesse sido rescindido o contrato firmado em 25/9/2017 por falhas na licitação, que teriam resultado na nulidade do contrato anterior.
9.8.	O mesmo Parecer Projur 22/2018 alertou que, embora o contrato por inexigibilidade tenha encerrado em 25/9/2018, não houve a descontinuidade dos serviços, e por isso o contrato emergencial foi assinado com vigência retroativa a 26/9/2018. Ainda, outra razão para a retroação teria sido a Projur haver solicitado o início dos procedimentos para a contratação emergencial apenas em 26/9/2018. 
9.9.	E sobre esse ponto, o recorrente ainda observa que a publicação no Diário Oficial da União foi apenas em 19/11/2018 e a conclusão da análise da minuta ocorreu somente em 29/11/2018, implicando na celebração de contrato com data retroativa. Finalmente, a Pedro Miranda Savi - EPP foi então notificada de que o contrato seria rescindido no prazo legal de sessenta dias a contar do recebimento da notificação.
9.10.	Sobre a morosidade para rescindir o contrato firmado em 25/9/2017, além da posterior assinatura de novo contrato, em 11/3/2019, também na mesma modalidade de inexigibilidade, ainda que o contrato inicial tenha sido considerado irregular ante a conclusão pela ilegalidade do processo licitatório, o recorrente assevera que a nova contratação 'ocorreu em decorrência do tipo de serviço a ser prestado'. E refuta alguma morosidade, pois a decisão pela rescisão foi imediata quando emitido o Parecer Projur 22/2018. 
9.11.	Relativamente aos princípios da impessoalidade, isonomia, legalidade, moralidade, igualdade, publicidade, probidade, vinculação ao instrumento convocatório e julgamento objetivo, argumenta que não houve qualquer interferência por pessoa estranha aos quadros do CRO/SC, e o e-mail informado na representação ao TCU não tratou da contratação de software, mas do serviço de mensagens.
9.12.	O recorrente também argumenta que não houve prejuízo ao erário e o serviço contratado foi efetivamente prestado. E ao constatar eventual equívoco na contratação por inexigibilidade houve a rescisão contratual, conforme permite a Súmula-STF 473.
9.13.	Por fim, o recurso defende a ausência de dolo ou má-fé, requisitos para configurar a improbidade administrativa de que trata a Lei 8.429/1992, conforme os doutrinadores Juarez Freitas, Sérgio Monteiro Medeiros e Roberto Gomes de Mattos, além de julgados do Superior Tribunal de Justiça e do Tribunal de Justiça de Santa Catarina que menciona, defendendo a aplicação da Teoria da Atipicidade da Conduta (v, g. Resp 213994/MG, 1ª Turma, Min. Garcia Vieira, DJ de 27 de setembro de 1999, p. 59; Resp 626034/RS, Min. João Otávio de Noronha, DJ 05.06.2006, p. 246; Recurso Especial 658.415/RS, Min. Eliana Calmon, DJ de 05/06/2006 e TJ/SC - AC 2008.081.144-5) . 
Análise
9.14.	De início, anota-se que o Sr. Murilo Rosa soa haver se equivocado ao afirmar que o presente processo concluiu pela prática de ato ímprobo com esteio na Lei 8.492/1992. 
9.15.	Importa esclarecer que os processos de controle externo com trâmite no TCU não se confundem com as ações judiciais para verificar se houve a prática de algum ato descrito na Lei 8.429/1992. O relatório que precedeu o Acórdão 2.178/2013-TCU-2.ª Câmara (rel. Min. Benjamin Zymler) contém explanação sobre o tema, ao tratar da distinção entre controle externo pelo tribunal de contas e ação de improbidade:  
	 'O Tribunal não condenou o prefeito por ato de improbidade administrativa. Nem poderia, pois não é da competência dos Tribunais e Conselhos de Contas condenarem gestores por atos desta natureza, os quais devem ser apurados em procedimento próprio no âmbito do Poder Judiciário. A improbidade administrativa deve ser apurada em processo movido pelo Ministério Público, a ser julgado pela autoridade judicial. 
 (...) 
É assim desnecessária, para o julgamento pela irregularidade das contas ou para a aplicação de multa em processo de fiscalização, a caracterização de ato doloso de improbidade. Basta que o gestor tenha cometido, de forma não justificada, ato ilegítimo ou antieconômico lesivo ao erário ou deixado de adimplir sua obrigação de prestar contas dos recursos recebidos, e que lhe fosse exigível conduta diversa, para ficar caracterizada sua responsabilidade subjetiva.'
9.16.	Assim, a par alguma confusão sobre a natureza jurídica do presente processo de representação que resultou no Acórdão 9.462/2020-TCU-2.ª Câmara agora combatido, cabe, então, examinar a responsabilidade do recorrente, devendo se ter em conta que a condenação do ex-presidente do CRO/SC se deveu a contratações consideradas irregulares da empresa Pedro Miranda Savi - EPP,  e não pela ausência de boa-fé, por conduta dolosa, ou, algum dano ao erário, que, no caso, é potencial. A propósito, a esse respeito veja-se o seguinte excerto de acórdão do Supremo Tribunal Federal na Ação Penal 971/RJ (DJE 217, de 11/10/2016; Ata 153/2016. Min. Edson Fachin) .
'4. O crime do art. 89 da Lei 8.666/90 é formal, consumando-se tão somente com a dispensa ou inexigibilidade de licitação fora das hipóteses legais. Não se exige, para sua configuração, prova de prejuízo financeiro ao erário, uma vez que o bem jurídico tutelado não se resume ao patrimônio público, mas coincide com os fins buscados pela Constituição da República, ao exigir em seu art. 37, XXI, 'licitação pública que assegure igualdade de condições a todos os concorrentes'. Tutela-se, igualmente, a moralidade administrativa, a probidade, a impessoalidade e a isonomia.'
9.17.	Em relação às supostas irregularidades que ensejaram o chamamento do Sr. Miguel Rosa aos autos em sede de audiência, nota-se que as seguintes não tiveram as respectivas razões de justificativa (peças 29 e 34-37) integralmente acatadas pela Selog (peça 58) e posteriormente pelo relator a quo: 
não acolhimento de recomendação da Comissão de Licitação, no sentido de que fossem apresentados novos orçamentos para a aquisição (item 'b' do Ofício 1.310/2019-TCU/Selog) ; 
não apresentação, pela contratada, de atestado ou declaração fornecido por entidade da área que comprovasse a exclusividade da empresa no fornecimento requerido pelo CRO/SC como determina o art. 25 da Lei 8.666/1993;
ausência de justificativas para a contratação dos serviços, na forma prevista no art. 26 da Lei 8.666/1993; 
inexistência de pareceres técnicos ou jurídicos emitidos sobre a inexigibilidade de licitação, como previsto no art. 38, inciso VI, da Lei 8.666/1993. 
ausência de ratificação da autoridade superior e publicação na imprensa oficial do caso de inexigibilidade de licitação, como condição para a eficácia dos atos, nos termos estabelecidos no art. 26 da Lei 8.666/1993;
não publicação resumida do instrumento de contrato na imprensa oficial, condição indispensável para sua eficácia, nos termos do art. 61, parágrafo único, da Lei 8.666/1993; 
ausência de justificativa para o preço imposto pelo fornecedor, contrariando as disposições contidas no art. 26, inciso III, do parágrafo único, da Lei 8.666/1993;
rescisão, em 27/9/2018, do 1º contrato, celebrado em 25/9/2017, com data posterior à expiração de sua vigência, em 24/9/2018 (peça 6, pp. 47 e 60) ;
formalização de contrato emergencial celebrado com a empresa Pedro Miranda Savi EPP, CNPJ 27.256.912/0001-85, em 29/11/2018, com vigência retroativa a 26/9/2018, contrariando o disposto no art. 60 da Lei 8.666/1993, Acórdão 602/2019-TCU-Plenário e Acórdão 25/2007-TCU-Plenário; 
inexigir e dispensar licitação fora das hipóteses previstas nos arts. 25 e 26 da Lei 8.666/1993, para a aquisição de licenças do direito de uso do software denominado 'Harpia Sistema de Fiscalização' da empresa Pedro Miranda Savi EPP; 
contratar, sem licitação, em afronta aos arts 3º, 24 e 26 da Lei 8.666/1993, a mesma empresa (Boost Inteligência para Conselhos, nome de fantasia de Pedro Miranda Savi EPP) , com o mesmo objeto (licença de uso do software Harpia Sistema de Fiscalização) , por meio de contrato celebrado em 25/9/2017, alegada a inexigibilidade de licitação, e de contrato emergencial celebrado em 29/11/2018, instrumentos contratuais logo rescindidos respectivamente em 27/9/2018, 'identificadas falhas no processo de licitação que resultam na nulidade do mesmo,' e em 1º/3/2019, 'em razão de interesse público';
morosidade na rescisão, por interesse público (peça 17, p. 155) , dos contratos firmados com a empresa Boost - Inteligência para Conselhos (Pedro Miranda Savi EPP) , respectivamente, em 25/9/2017 e 29/11/2018, em afronta ao disposto nos arts. 3º, 25 e 89 da Lei 8.666/1993, permitindo a prestação dos serviços pela mencionada empresa, de forma ininterrupta, de 25/9/2017 (data de assinatura do 1º contrato) a 1º de março de 2019 (data da rescisão do 2º contrato) ; 
evidenciadas e reconhecidas as irregularidades no processo de contratação, sem licitação, da referida empresa Pedro Miranda Savi EPP, CNPJ 27.256.912/0001-85, ocorrida em 25/9/2017, por inexigibilidade, em afronta aos arts. 3º, 25 e 89 da Lei 8.666/201993 (peça 6, p. 47) , reincidir no mesmo tipo de contratação, com o mesmo objeto e o mesmo fornecedor, a partir de um terceiro contrato celebrado em 11/3/2019, com vigência de doze meses, alegada a inexigibilidade de licitação, com base no art. 25, I, da Lei 8.666/1993, conforme extratos publicados nos Diários Oficiais da União de 11 e 12/3/2019; 
ausência de cobertura contratual, de 24/09 a 25/11/2018, para a prestação dos serviços pela empresa Pedro Miranda Savi EPP, CNPJ 27.256.912/0001-85, na medida em que o primeiro contrato celebrado em 25/9/2017 com o CRO/SC (peça 5, p. 4) vigeu por doze meses, até 24/9/2018, e somente em 29/11/2018 foi assinado um segundo contrato (peça 6, p. 47) , agora em caráter emergencial. 
9.18.	A Selog anuiu apenas quanto às datas do despacho da comissão de licitação e da ratificação de inexigibilidade (peça 2, pp. 16-19) , conforme consignado no documento 'Informação' (peça 14, p. 7) , o que demonstraria ter havido, em tese, pesquisa de preços previamente à primeira contratação em 2017, bem como anuiu em relação à discricionariedade do gestor para decidir sobre a necessidade da contratação de um sistema que permitisse maior produtividade, celeridade e precisão na condução do exame de processos ético-disciplinares (peça 58, itens 11 e 32) . Porém, apesar dessas ressalvas, restou consignado na instrução da unidade técnica, ao analisar esses pontos da audiência, que a contratação por inexigibilidade não estaria justificada. Essas questões dizem respeito às alíneas 'a' e 'c' acima.
9.19.	E a menção, no recurso, à observância de princípios como impessoalidade e isonomia por suposta consideração de amizade entre familiares dos controladores da empresa contratada e do recorrente não se justifica, porque essa questão não foi considerada quando da prolação do acórdão recorrido, conforme o voto do relator (peça 62, item 10) .
9.20.	Assim, as circunstâncias da contratação do software 'Harpia Sistema de Fiscalização' pelo CRO/SC se assemelham a uma escolha baseada na preferência por determinada marca, procedimento vedado pelo artigo 25, I, da Lei 8.666/1993. 
9.21.	O objeto a ser adquirido era um software para o fornecimento de um 'sistema de gestão, planejamento e controle de atividades de fiscalização e ética, facilitando a organização e controle para atividade de campo e julgamento', conforme descrito no contrato firmado com a Pedro Miranda Savi - EPP (peça 5, p. 43) .
9.22.	Logo, cabia ao gestor comprovar a inviabilidade de competição para a realização de licitação visando adquirir esse tipo de produto, e não concluir pela inviabilidade em vista de haver no mercado um produto específico, pois não há que confundir o fato de apenas a Pedro Miranda Savi - EPP fornecer o produto desenvolvido pela própria empresa com a inviabilidade de competição. Por sinal, apenas a título de registro, ainda que um produto seja desenvolvido por determinada empresa, não necessariamente esta será a sua fornecedora exclusiva de modo a justificar a inexigibilidade de licitação. 
	Acórdão 2950/2020-TCU-Plenário 
'É irregular a contratação de empresa detentora da patente de determinado medicamento por inexigibilidade de licitação caso haja outras empresas por ela autorizadas à comercialização do produto, pois evidente a viabilidade de competição.' (de 'Jurisprudência Selecionada'; rel. Min. Benjamin Zymler) 
9.23.	No caso presente, mesmo se considerado que o recorrente tenha interpretado o artigo 25, I, da Lei 8.666/1993 conforme a melhor doutrina e jurisprudência nacionais, de todo modo, não restou demonstrado que não haveriam outros produtos no mercado capazes de atender às necessidades do CRO/SC, ou, alternativamente, não restaram claras as razões para concluir que apenas o produto da Pedro Miranda Savi - EPP poderia fazê-lo. 
9.24.	Por exemplo, no Relatório de Processos Administrativos (Contratações por Dispensa/lnexigibilidade) , de 27/8/2018 (peça 3, pp. 39-40) , foi consignado que o item 3 do parecer da comissão de licitação à época da contratação registrou que apenas a empresa poderia fornecer os serviços pretendidos, mas que a proposta da empresa não conteve a relação dos serviços descritos no Parecer da Comissão. 
9.25.	Em adição, no despacho da comissão de licitação recomendando a contratação da Pedro Miranda Savi - EPP (nome de fantasia Boost Inteligência para Conselhos) consta que apesar das tentativas por parte do 'Setor de Licitações, não foram encontradas empresas com software que atendesse as funcionalidades exigidas, restando a empresa Boost Inteligência para Conselhos como a única com disponibilidade para atender esta Autarquia' (peça 2, p. 17) . 
9.26.	Ocorre que há notícia nos autos de que haveria um software similar ao da contratada, desenvolvido pelo CRO/MG, e que pode ser utilizado por todos os conselhos de odontologia no país (peça 58, item 92) . E a representação oferecida ao Tribunal informa que uma empresa entrou em contato com o CRO/SC ao saber da contratação por inexigibilidade, questionando o fato de não haver sido contatada para oferecer seu produto à entidade (peça 1, p. 7) .
9.27.	Ademais, salvo melhor juízo não se observa dentre as facilidades possibilitadas pelo software contratado à Pedro Miranda Savi - EPP alguma especificidade que produtos de outros fornecedores não pudessem atender (peça 2, pp. 17-19) .
9.28.	Quanto aos demais questionamentos, de certo modo todos se configuram como irregularidades complementares àquela maior, relativa à ausência de suficiente comprovação da inviabilidade de competição. Na esteira da contratação irregular estão, por exemplo, a falta de atestado ou declaração de exclusividade apresentado anteriormente à contratação (art. 25 da Lei 8.666/1996) , inexistência de pareceres técnicos ou jurídicos sobre a inexigibilidade de licitação (art. 38, inciso VI) e ausência de justificativa para o preço imposto pelo fornecedor (art. 26, inciso III, do par. único) .
9.29.	O parecer jurídico, por exemplo, é elemento essencial no procedimento licitatório, não sendo razoável justificar sua ausência pela presença de uma advogada na comissão de licitação, vez que o parecer funciona, inclusive, como controle dos atos da própria comissão licitante. E a existência de atestado ou declaração de exclusividade é condição básica para a contratação por inexigibilidade. 
9.30.	Por sua vez, em relação às irregularidades concernentes às contratações subsequentes da Pedro Miranda Savi - EPP, em 29/11/2018, por dispensa de licitação e, em 11/3/2019, novamente por inexigibilidade, poder-se-ia considerar aquela como de menor gravidade, ante a alegada necessidade da continuidade dos serviços. 
9.31.	Ocorre que a rescisão em 27/9/2018 não extrapolou em apenas três dias o fim da vigência definida em contrato (peça 6, pp. 47 e 60) , conforme alegado, vez que a notificação à contratada, nessa mesma data, informou que os efeitos do desfazimento do negócio iniciariam apenas em sessenta dias (peça 5, p. 31) . E ainda que se considere a formalização de novo contrato, em 29/11/2018, com vigência retroativa a 26/9/2018, como falha formal - não ensejadora de multa - , de outro turno não se afigura justificável a assinatura de um terceiro contrato, por inexigibilidade, em 11/3/2009, conforme argumentado no recurso, especialmente se o contrato inicial, de 25/9/2017, foi considerado irregular pelo próprio CRO/SC, e porque havia tempo suficiente para a realização de novo procedimento licitatório desde a decisão por sua rescisão. 
9.32.	Dessa forma, os artigos 25, 26, 38, 60 e 61 da Lei 8.666/1993 se aplicam às contratações da Pedro Miranda Savi - EPP pelo CRO/SC, não vindo em auxílio do recorrente o argumento de que versam sobre cláusulas gerais, sendo que os artigos 25 e 26 da norma dizem respeito diretamente às contratações por dispensa e inexigibilidade de licitação, não se justificando o argumento em tela.
10.	Da multa
10.1.	O recorrente argumenta que pode ter havido equívocos que não ensejariam a aplicação de multa, em especial no valor de R$ 10.000,00, que afirma ser desproporcional a eventuais irregularidades.
Análise
10.2.	Quanto aos critérios para a fixação de multas no TCU (artigos 57 e 58 da Lei 8443/1992) transcreve-se o seguinte excerto do voto que orientou o Acórdão 9.402/2015-TCU-2.ª Câmara (rel. Min. Subs. André Luís de Carvalho) : 
'[...]  
4. Como visto no relatório, o embargante questiona suposta omissão em relação à fundamentação que teria levado à fixação da multa. 
5. Como se sabe, é pacífico o entendimento de que o juízo de valor a respeito da gravidade das irregularidades não sanadas e da conduta do responsável é que orienta a determinação do valor da multa, assim como o de que há certa discricionariedade na sua estipulação entre os limites fixados legal e regimentalmente (v.g.: Acórdão 1519/2009-TCU-Primeira Câmara; Acórdãos 6.585/2009 e 3.544/2014, da 2ª Câmara; e Acórdãos 557/2006, 3.083/2010, 123/2014 e 795/2014, do Plenário) . 
6. Bem se sabe, ainda, que a possibilidade de aplicação de multa pela Corte de Contas possui previsão legal, nos termos dos art. 57 e 58 da Lei nº 8.443, de 1992, e que o quantum correspondente à sanção aplicada decorre do julgamento do TCU, na dosimetria da pena, em face da conduta do gestor responsável pela irregularidade no trato da coisa pública. 
7. Assim, identificada a irregularidade, o Relator formula proposta, balizado em análise que considera, dentre outros aspectos, a natureza da irregularidade e a conformidade entre a atuação do responsável em face do comportamento que lhe é determinado pela lei, submetendo a sua proposta à deliberação do Colegiado, a quem compete a última palavra sobre o assunto. 
8. De todo modo, a despeito de o Tribunal valorar as circunstâncias fáticas e jurídicas, quando da fixação da sanção, buscando uma maior adequação punitiva, a dosimetria da pena no TCU consiste em procedimento pautado por certa discricionariedade, como, aliás, ocorre nas sanções administrativas em que não se exige a dosimetria objetiva, comum à aplicação das normas de direito penal, destacando-se que no processo de contas não há um rol de agravantes e atenuantes legalmente reconhecido, a fim de possibilitar a alteração objetiva da pena prevista in abstrato.
9. Contudo, a despeito de toda essa discricionariedade, o TCU está adstrito, na dosimetria da sanção pecuniária, aos limites impostos nas cabeças dos arts. 57 e 58 da Lei nº 8.443, de 1992, bem como, ainda, à gradação trazida pelos incisos I a VIII do art. 268 do RITCU.'
10.3.	Assim, as multas no Tribunal são decorrentes da gravidade do ilícito, e dependem de um juízo do relator, em vista da natureza da irregularidade e do cotejamento da conduta do agente frente ao que se compreende prever a legislação aplicável, devendo ser confirmado pelo colegiado julgador. 
10.4.	No caso presente, a multa teve por fundamento o artigo 58, II, da Lei Orgânica/TCU, que estabelece a possibilidade de aplicação dessa sanção quando constatado ato praticado com grave infração à norma legal ou regulamentar de natureza contábil, financeira, orçamentária, operacional e patrimonial. 
10.5.	A Portaria-TCU 8/2020 fixou em R$ 64.920,00 o valor máximo das multas com esse fundamento para o exercício de 2020. E o artigo 268, II, do Regimento Interno/TCU estabelece como percentuais mínimo e máximo, respectivamente, 5% e 100% do valor nominal fixado anualmente. Portanto, a multa de R$ 10.000,00 é condizente com os limites legais, correspondendo a cerca de 15% do máximo então permitido. 
10.6.	Avaliando o caso presente por esses ângulos, a multa aplicada ao Sr. Murilo Rosa decerto considerou o número de irregularidades identificadas pela Selog, dentre outros possíveis critérios. Nesse sentido, as questões objeto das alíneas 'k' e 'm', além de 'l' e 'n' do item 9.17 desta instrução se afiguram similares, e a questão 'g' teria sido compreendida como consequência lógica da questão objeto da alínea 'j', conforme se extrai, a nosso ver, da análise empreendida pela Selog (peça 58, itens 57-59 e 87-93) , ou seja, praticamente se confundem.
10.7.	Nessas circunstâncias, caberia, em tese, a redução da multa. Todavia, considerando não haver no voto que precedeu o aresto recorrido maior detalhamento sobre os critérios que informaram a multa (peça 62, item 9) , faz-se apenas o presente registro, deixando-se de propor a sua redução.
10.8.	Oportuno ressaltar que não cabe às unidades técnicas instrutoras na Corte de Contas, ante a processualística adotada, propor algum valor nominal para as multas, sem embargo de se analisar as circunstâncias do caso concreto. 
CONCLUSÃO
11.	Das análises anteriores conclui-se que:
a) o julgamento do RE 636.886 no Supremo Tribunal Federal tem implicações para os processos de controle externo com trâmite no TCU;
b) não houve a prescrição da pretensão punitiva no presente caso, seja pelos ditames do Código Civil, seja pelas regras da Lei 9.873/1999;
c) não restou justificada a inviabilidade de competição a ensejar a contratação por inexigibilidade em 25/9/2017, bem como em 11/3/2019;
d) a contratação por dispensa, em 29/11/2018, embora com vigência retroativa a 26/9/2018, configurando ausência de cobertura contratual nesse período, poderia ser compreendida como falha formal, ante a alegada necessidade de continuidade dos serviços;
e) não se justifica, todavia, a ausência de providências para a realização de novo procedimento licitatório, gerando nova contratação da mesma empresa em 11/3/2019; 
f) a multa aplicada está conforme os parâmetros legais aplicáveis;
g) cabe, em tese, a redução do valor da multa, em vista da similaridade de algumas questões objeto da audiência do responsável Sr. Murilo Rosa; (ver comentários anteriores) 
h) deixa-se de propor a redução da multa, em razão da ausência de maior detalhamento sobre os critérios que a informaram.
DA PROPOSTA DE ENCAMINHAMENTO
12. 	Ante o exposto, submete-se à consideração superior a presente análise do pedido de reexame interposto por Murilo Rosa contra o Acórdão 9.642/2020-TCU-2.ª Câmara propondo-se, com fundamento nos artigos 32, I, e 33 da Lei 8.443/1992, e artigo 285 do RI/TCU:
a) conhecer do recurso e, no mérito, negar-lhe provimento; 
b) dar ciência da decisão que vier a ser proferida ao recorrente, ao Conselho Regional de Odontologia de Santa Catarina e aos demais interessados."
	
	É o relatório.

Fernanda Haeming Carvalho Pereira (OAB/SC 15.307)

Não atuou

REPRESENTAÇÃO. INDÍCIOS DE IRREGULARIDADE. CONTRATAÇÃO POR DISPENSA DE LICITAÇÃO. CONHECIMENTO. REJEIÇÃO DAS RAZÕES DE JUSTIFICATIVA. PROCEDENCIA. MULTA. PEDIDO DE REEXAME. CONHECIMENTO. NÃO PROVIMENTO.

REPRESENTAÇÃO (REPR)

Secretaria de Recursos (Serur)

Em análise pedido de reexame interposto por Murilo Rosa, ex-presidente do Conselho Regional de Odontologia de Santa Catarina - CRO/SC, em face do Acórdão 9462/2020-TCU-Segunda Câmara.
2. A referida deliberação considerou parcialmente procedente representação formulada pelo CRO/SC sobre irregularidades em três contratações diretas da empresa Pedro Miranda Savi - EPP para o fornecimento de licenças para uso de sistema de gestão, planejamento e controle de atividades de fiscalização e ética. O ora recorrente foi, então, sancionado com multa no valor de R$ 10.000,00, com fundamento no art. 58, inciso II, da Lei 8.443/1993.
3. Em síntese, as irregularidades apuradas dizem respeito à ausência de: a) atestado ou declaração de exclusividade do fornecedor; b) parecer jurídico; c) publicação no Diário Oficial da União - DOU da ratificação da contratação direta e do extrato de contrato; d) justificativa de preços; e e) justificativa da escolha do fornecedor. Ademais, verificou-se rescisão contratual posteriormente à expiração da vigência de um dos contratos e a celebração de outro ajuste com vigência retroativa.
4. Nesta fase processual, o ora recorrente alegou a ausência de nexo entre os artigos da Lei 8.666/1993 que supostamente infringiu e a multa a ele aplicada pelo Tribunal, a qual considera desproporcional. Aduziu que, com base na Lei 8.429/1992, não poderia ser responsabilizado no âmbito deste processo, pois não houve dolo ou má-fé em seus atos. Por fim, reproduziu suas razões de justificativas anteriormente rejeitadas pelo Acórdão 9462/2020-TCU-Segunda Câmara, quais foram:
	a) o termo de referência indicou a justificativa para a contratação dos serviços;
	b) foi cumprida a recomendação da comissão de licitação para a apresentação de outros orçamentos;
	c) ele desconhecia a necessidade de justificativa para a escolha do fornecedor exclusivo e para o preço fixado, além da necessidade de apresentação de atestado ou declaração de exclusividade, tendo apresentado posteriormente o documento;
	d) a comissão de licitação seria integrada por advogada, entendendo, com isso, restar suprida a necessidade de parecer técnico da procuradoria da entidade;
	e) a inexigibilidade de licitação teria sido ratificada pela autoridade superior, apesar de não publicada no DOU;
	f) a rescisão do primeiro contrato teria ocorrido imediatamente após a recomendação da procuradoria jurídica;
	g) a celebração do contrato emergencial com a mesma empresa, com vigência retroativa, teria ocorrido em face de os trabalhos prestados pela empresa não terem sido efetivamente interrompidos; e
	h) a situação não resultaria na configuração da ofensa ao princípio da impessoalidade.
	5. A Secretaria de Recursos - Serur, no parecer reproduzido no relatório que precede este voto, propôs negar provimento ao apelo. 
	6. Preliminarmente, ratifico o despacho da então Relatora (peça 71) , e conheço do recurso de reconsideração.
	7. No mérito, acompanho as análises e conclusões da Serur e, em conjunto com a manifestação da unidade técnica juntado à peça 58, as incorporo às minhas próprias razões de decidir.
	8. A contratação realizada com fundamento no art. 25, inciso I, da Lei 8.666/1993, como no caso em exame, exige do gestor que justifique não apenas a necessidade do objeto, mas também que não há no mercado outro produto que possa atender à demanda do órgão contratante. Isto é, o que se busca contratar é uma solução para uma necessidade.
	9. Caberia, portanto, ao recorrente demonstrar que a solução fornecida pelo contratado era a única no mercado capaz de atender à demanda do CRO/SC, o que não ocorreu. Em suas alegações recursais, Murilo Rosa buscou demonstrar, de forma extemporânea, que o produto escolhido tinha fornecedor exclusivo.
	10. Somam-se à referida irregularidade, a ausência de parecer jurídico e de justificativa de preço para a contratação, conforme exigência dos arts. 38, inciso VI, e 26, parágrafo único, inciso III, da Lei 8.666/1993, respectivamente. 
11. Conforme destacado pela Serur e pela Secretaria de Fiscalização de Aquisições e Logísticas  - Selog, a Gerência de Licitações, Compras e Manutenção do CRO/SC havia indicado essas irregularidades e sugerido a anulação do processo de contratação em análise (peça 3, p. 41) .
12. Nesse sentido, o erro cometido pelo recorrente é grosseiro, nos termos do art. 28 do Decreto-lei 4.657/1942, considerando ainda os termos do percuciente voto do Ministro Benjamin Zymler que conduziu o Acórdão 2391/2018-TCU-Plenário, que assim dispôs:
"83. Tomando como base esse parâmetro, o erro leve é o que somente seria percebido e, portanto, evitado por pessoa de diligência extraordinária, isto é, com grau de atenção acima do normal, consideradas as circunstâncias do negócio. O erro grosseiro, por sua vez, é o que poderia ser percebido por pessoa com diligência abaixo do normal, ou seja, que seria evitado por pessoa com nível de atenção aquém do ordinário, consideradas as circunstâncias do negócio. Dito de outra forma, o erro grosseiro é o que decorreu de uma grave inobservância de um dever de cuidado, isto é, que foi praticado com culpa grave.
84. Segundo Cristiano Chaves de Farias e Nelson Rosenvald, 'culpa grave é caracterizada por uma conduta em que há uma imprudência ou imperícia extraordinária e inescusável, que consiste na omissão de um grau mínimo e elementar de diligência que todos observam'  (FARIAS, Cristiano Chaves de. ROSENVALD, Nelson. Curso de Direito Civil. São Paulo: Atlas, p. 169) .
85. Os aludidos autores invocaram a doutrina de Pontes de Miranda, segundo a qual a culpa grave é 'a culpa crassa, magna, nímia, que tanto pode haver no ato positivo como no negativo, a culpa que denuncia descaso, temeridade, falta de cuidados indispensáveis'. (PONTES DE MIRANDA. Tratado de direito privado, t. XXIII. Rio de Janeiro: Borsoi, 1971, p. 72) ." (Grifei) 
13. Dessa forma, configurada a infração à lei de licitações, bem como a culpabilidade do recorrente, é regular a sanção imposta por meio do acórdão recorrido prevista no art. 58, inciso II, da Lei 8.443/1992.
	14. Ademais, tratando-se de irregularidade que afeta diretamente princípios fundamentais da licitação, os da isonomia e competitividade, levando-se em conta, de outro lado, atenuantes como ausência de dano ao erário, de caracterização de má-fé e os montantes das contratações (R$ 100.000,00 por ano, aproximadamente) , considero adequada a dosimetria da referida sanção, que fixou o valor em cerca de 15% do limite máximo previsto no art. 268, inciso II, do Regimento Interno.
	Em face do exposto, voto por que este Colegiado adote o acórdão que ora submeto à 2ª Câmara.  
TCU, Sala das Sessões, em 15 de junho de 2021.
JORGE OLIVEIRA 
Relator